臺灣臺中地方法院刑事判決　　　　　　　　　　　　九十一年度易字第一三六一號
　　公　訴　人　臺灣臺中地方法院檢察署檢察官
　　被　　　告　丙○○
右列被告因背信案件，經檢察官提起公訴（九十一年度偵字第二五四０號），本院判
決如左：
    主  文
丙○○為他人處理事務，意圖為自己不法之利益，而為違背其任務之行為，致生損害
於本人之財產，處有期徒刑肆月，如易科罰金，以佰元折算壹日。
    事  實
一、丙○○係甲○○○之乾爹，甲○○○於民國八十五年底，因繼承取得坐落臺中縣
    大雅鄉○○段五五五地號、地目田、面積０‧０八三一公頃、權利範圍全部之農
    地，因本身不具有自耕農身份，無法辦理農地所有權登記，乃向丙○○提議以信
    託登記之方式，先行以丙○○名義辦理登記，經丙○○同意後，雙方即於八十六
    年一月三日將前開農地信託登記為丙○○名義，並於八十六年一月十五日簽訂債
    權債務及土地信託登記契約書，約明前開土地信託登記在丙○○名義，未經甲○○○同意或授權，不得任意處分前開土地，丙○○明知基於信託契約，本身係屬
    為甲○○○處理事務之人，竟意圖為自己不法之利益，未經甲○○○之同意或授
    權，違背信託契約之約定，擅自於八十六年四月三日將前開土地，以新臺幣七百
    六十九萬二千八百四十元之代價，出售予不知情之第三人陳淵源，並於八十六年
    五月八日完成辦理所有權移轉登記，致生損害於甲○○○之財產。嗣於九十年九
    月三日甲○○○向臺中縣大雅鄉地政事務所申請土地登記謄本之際，始發覺上情
    。
二、案經告訴人甲○○○訴由臺灣臺中地方法院檢察署檢察官偵查起訴。
    理  由
一、訊據被告丙○○對於右揭時地前開土地告訴人甲○○○將開土地登記在其名義，
    隨後將前開土地出售與不知情之第三人陳淵源等情，固不爭執，惟矢口否認有何
    背信之犯行，辯稱：前開土地係告訴人甲○○○向伊借款購買，登記在伊名義作
    為擔保，購地之款項係伊所支付，雙方並無信託登記之關係，伊本身不識字，所
    以不瞭解契約書之文義內容，且當初欲行出售之前，曾於菜市場內告知告訴人甲○○○云云。經查：被告丙○○與告訴人甲○○○訂立信託契約，將前開土地信
    託登記在被告丙○○名義，被告丙○○擅自出賣與不知情之第三人陳淵源之情，
    業經告訴人甲○○○於偵查及本院審理中指訴綦詳，核與證人即承辦本件業務之
    代書乙○○於本院審理中到庭證稱：「原不認識他人，後來因幫告訴人甲○○○
    辦理土地過戶，才認識他們，當初是告訴人甲○○○繼承他先生土地，因他沒有
    自耕農身份，所以他找他乾爹即被告丙○○為登記名義人，當時契約第一條關於
    借貸的約定，是被告丙○○要求書立，當時告訴人也沒有意見，在雙方同意下，
    我才寫了第一條，而第二條部分，是我根據當事人雙方的意思，轉換為法律用語
    而書立，當時雙方的真意是告訴人甲○○○要借用被告丙○○的名義先行辦理登
    記，因為被告丙○○具有自耕農身份，當場雙方也有約定要簽明被告不得擅自處
    分該土地，本份契約的內容都是在雙方充分瞭解下所訂立的，當初要簽訂契約時
    ，被告丙○○有說告訴人甲○○○欠他六百萬元，告訴人甲○○○也沒有意見。
    」等語相符，並有債權債務及土地信託登記之契約影本一份、不動產買賣契約書
    影本一份、土地登記謄本影本一份、土地買賣所有權移轉契約書影本一份在卷可
    稽，且觀諸被告丙○○與告訴人甲○○○所簽立之「債權債務及土地信託之契約
    」第一條規定：「甲方（即告訴人甲○○○）於民國八十五年十月八日向乙方（
    即被告丙○○）商借新臺幣六百萬元正，言明利息以銀行放款利率計算，每三個
    月付一次，每次於首日付清。」，第二條規定：「甲方（即告訴人甲○○○）將
    繼承所得農地一筆，臺中縣大雅鄉○○段五五五地號、地目田、面積０‧０八三
    一公頃、權利範圍全部，信託登記於乙方名義。（原本筆土地甲方信託登記於長
    兄施春生名義）」，佐以證人乙○○之證述內容，被告丙○○與告訴人甲○○○
    對於契約第一條六百萬元之借貸情事，雙方均無異議，並於系爭契約書第三條後
    段約定：「同時甲方（即告訴人甲○○○）應將所出售取得價金優先償還乙方（
    即被告丙○○）本金及利息。」，由此觀之，雙方對於六百萬元債務之存在既無
    爭執，復同意告訴人甲○○○日後出售土地所得款項應優先清償該筆債務，顯見
    被告丙○○與告訴人甲○○○間確有該筆六百萬元之借貸債務存在，應堪採信；
    而被告丙○○與告訴人甲○○○間，對於前開土地僅係信託登記在被告丙○○名
    義，而非供擔保之用者，被告丙○○亦當充分瞭解，否則簽訂契約之際，被告丙○○斷不可能同意於系爭契約書第二條明訂雙方信託關係之存在後，再於系爭契
    約書第四條約定：「乙方（即被告丙○○）若私自出售或以其他方式處分上開土
    地時，導致甲方（即告訴人甲○○○）權益受損失，乙方（即被告丙○○）應負
    加倍賠償及一切法律責任。」之賠償責任，佐以證人乙○○係依據雙方當時之真
    意完整翔實的擬具成立契約文書，被告丙○○對於當時與告訴人甲○○○當面協
    議內容，諉以不識字、不瞭契約文義者，即屬推卸之詞，要難採信，則告訴人甲○○○與被告丙○○間之信託關係，應堪認定無訛。至於六百萬元債務與信託土
    地間之關係，由系爭契約書之內容觀之，僅係約定告訴人甲○○○日後處分土地
    所得之款項，應優先清償積欠被告丙○○之債務，並未約定被告丙○○得擅自處
    分前開土地以清償自己之債權，且被告丙○○空言出資購買前開土地及事先告知
    告訴人甲○○○欲行出售前開土地之事，未能提出任何相關事證以資佐證，自難
    據以採信為真實，再者，被告丙○○出售土地之價款，超過六百萬元之數額，被
    告丙○○迄今卻未將出售土地之價款與告訴人甲○○○積欠之債務進行結算，被
    告丙○○之行徑悖於常情，更凸顯其為求自己不法利益之意圖，是以，六百萬元
    與信託登記間，應屬二事。綜上所述，被告丙○○與告訴人甲○○○成立信託契
    約，告訴人甲○○○將前開土地信託登記在被告丙○○名義，被告丙○○身為受
    託人竟違背信託登記之旨，未經信託人告訴人甲○○○之同意或授權，擅自出售
    前開土地與不知情之第三人陳淵源，致使告訴人甲○○○之財產受有無法回復之
    損害，被告丙○○之行為，業已充足刑法背信罪之法律構成要件，被告丙○○所
    辯，顯係事後卸責之詞，委無足採。另被告丙○○辯稱告訴人甲○○○偽造其名
    義簽發本票部分，並聲請傳訊證人陳武雄、江水旺、陳阿亮、陳成添部分，本院
    經審理結果，認與本案並無任何關連性，爰不再進行調查及傳訊，併此敘明。本
    件事證已臻明確，被告丙○○犯行，洵堪認定。
二、被告丙○○與告訴人甲○○○成立信託契約，將前開土地信託登記在被告丙○○
    名義，被告丙○○係受他人委託處理事務之人，竟意圖為自己不法之利益，違背
    信託登記之本旨，擅自將前開土地另行出售，致生損害於告訴人甲○○○之財產
    ，核其所為，係犯刑法第三百四十二條第一項之背信罪。爰審酌被告丙○○為告
    訴人甲○○○之乾爹，接受告訴人甲○○○之委託，將前開土地信託登記在其名
    下，竟貪圖不法利益，而擅自將前開土地出售圖利，造成告訴人甲○○○之財產
    損害，又所得利益高達七百多萬元，獲利頗豐，犯罪後，亦未知所悔改，猶飾詞
    狡辯，圖託罪嫌，更未見誠意與告訴人甲○○○進行和解等一切情狀，量處如主
    文所示之刑，並諭知易科罰金之折算標準，以示懲儆。末查：刑法第四十一條原
    規定犯最重本刑為三年以下有期徒刑以下之刑之罪，而受六個月以下有期徒刑或
    拘役之宣告者，得易科罰金，而該法條業經立法院三讀通過修正為犯最重本刑為
    五年以下有期徒刑以下之刑之罪，而受六個月以下有期徒刑或拘役之宣告，得易
    科罰金，並經總統於九十年一月十日以華總一義字第九０００００三八００號公
    布施行，於九十年一月十二日起生效，比較新舊法適用之結果，以新法較有利於
    被告，自應適用裁判時之法律，附此敘明。
據上論斷，應依刑事訴訟法第二百九十九條第一項前段，刑法第二條第一項前段、第
三百四十二條第一項、第四十一條第一項前段，罰金罰鍰提高標準條例第一條前段、
第二條，判決如主文。
中      華      民      國      九十一    年      九    月    十三    日
                                臺灣臺中地方法院刑事第六庭
                                        法  官  巫淑芳
右正本證明與原本無異。
如不服本判決，應於送達後十日內向本院提出上訴狀 （須附繕本） ，上訴於台灣高等
法院台中分院。
                                        書記官
中      華      民      國      九十一      年      九    月    十三    日
附錄論罪科刑法條：
刑法第三百四十二條：
為他人處理事務，意圖為自己或第三人不法之利益，或損害本人之利益，而為違背其
任務之行為，致生損害於本人之財產或其他利益者，處五年以下有期徒刑、拘役或科
或併科一千元以下罰金。
前項之未遂犯罰之。
